형용사의 변화
=============

개요
----

라틴어 형용사는 피수식하는 명사의 성, 수, 격에 따라서 변화(곡용)한다.

.. note:: 형용사와 명사의 성, 수, 격을 맞추는 것을 일치라고 한다. 한정적인 변화를 하는 명사 때문에 형태상 형용사의 성, 수, 격을 맞추지 못할 수도 있다.

형용사의 변화표
~~~~~~~~~~~~~~~

형용사의 변화표는 가로는 남성·여성·중성과 단수·복수 6열, 세로는 명사의 6격 6행으로 만든다.

+------+------+------+------+------+------+------+
|      |        남성 |        여성 |    중성     |
+------+------+------+------+------+------+------+
|      | 단수 | 복수 | 단수 | 복수 | 단수 | 복수 |
+------+------+------+------+------+------+------+
| 주격 |      |      |      |      |      |      |
+------+------+------+------+------+------+------+
| 속격 |      |      |      |      |      |      |
+------+------+------+------+------+------+------+
| 여격 |      |      |      |      |      |      |
+------+------+------+------+------+------+------+
| 대격 |      |      |      |      |      |      |
+------+------+------+------+------+------+------+
| 탈격 |      |      |      |      |      |      |
+------+------+------+------+------+------+------+
| 호격 |      |      |      |      |      |      |
+------+------+------+------+------+------+------+

단수와 복수를 먼저 나누기도 한다.

+------+------+------+------+------+------+------+
|      |               단수 | 복수               |
+------+------+------+------+------+------+------+
|      | 남성 | 여성 | 중성 | 남성 | 여성 | 중성 |
+------+------+------+------+------+------+------+
| 주격 |      |      |      |      |      |      |
+------+------+------+------+------+------+------+
| 속격 |      |      |      |      |      |      |
+------+------+------+------+------+------+------+
| 여격 |      |      |      |      |      |      |
+------+------+------+------+------+------+------+
| 대격 |      |      |      |      |      |      |
+------+------+------+------+------+------+------+
| 탈격 |      |      |      |      |      |      |
+------+------+------+------+------+------+------+
| 호격 |      |      |      |      |      |      |
+------+------+------+------+------+------+------+

명사와 마찬가지로 호격은 다음에 두거나 생략하기도 하며, 탈격과 여격을 한곳에 묶어서 두기도 한다.

+-------------+------+------+------+------+------+------+
|             |     남성    |     여성    |     중성    |
+-------------+------+------+------+------+------+------+
|             | 단수 | 복수 | 단수 | 복수 | 단수 | 복수 |
+-------------+------+------+------+------+------+------+
| 주격/(호격) |      |      |      |      |      |      |
+-------------+------+------+------+------+------+------+
| 속격        |      |      |      |      |      |      |
+-------------+------+------+------+------+------+------+
| 대격        |      |      |      |      |      |      |
+-------------+------+------+------+------+------+------+
| 여격        |      |      |      |      |      |      |
+-------------+------+------+------+------+------+------+
| 탈격        |      |      |      |      |      |      |
+-------------+------+------+------+------+------+------+

.. note:: 형용사와 명사는 동일하게 변화하므로 형태상으로 동일하다. 또 형용사는 명사로 쓸 수도 있기 때문에 문장에서 역할까지 동일할 수도 있다.

사전 표제어
~~~~~~~~~~~

1. 남성형, 여성형, 중성형을 표기하는 것이 원칙이다.

      | bonus, a, um (:sig:`m.` bonus, :sig:`f.` bona, :sig:`n.` bonum)

   | 기호로도 :sig:`m. f. n.`\처럼 3가지 형태가 모두 있다고 표기하기도 한다.

2. 중복되는 것은 하나로 표기한다. 보통 남성과 여성이 같다.

      | dulcis, e (:sig:`m. f.` dulcis, :sig:`n.` dulce)

   | 이 경우 표제어가 2개가 되므로 명사와 혼동될 수도 있다. 그러나 명사에는 없는 -is, -e 형태 등인 경우가 많다.

3. 3가지 형태가 모두 같은 경우는 소유격을 함께 제시한다.

      | pauper, is (:sig:`m. f. n.` pauper, :sig:`gen.` pauperis)

   | 어간이 두 종류인 경우 소유격만을 제시하기도 한다.

      | pulcher, rī (:sig:`m.` pulcher, :sig:`f.` pulchra, :sig:`n.` pulchrum, :sig:`gen.` pulchrī, pulchrae, pulchrī)

.. note::

   주격 단수와 소유격을 표제어로 쓰는 경우는 명사의 사전 표제어와 형태상 차이가 없다. 명사형이 있는 경우는 명사와 형용사의 표제어가 동일할 수도 있고, 명사형과 형용사형이 서로 다르게 변화할 수도 있다.

제1·2변화
---------

여성형은 명사 제1변화를 따르고, 남성형과 중성형은 명사 제2변화를 따른다.

.. csv-table::
   :header-rows: 1

   "남성", "여성", "중성"
   "명사 제1변화의 남성(-us/-er, -ī)", "명사 제1변화(-a, -ae)", "명사 제2변화의 중성(-um, -ī)"

여성형은 명사 제1변화를 따르고, 남성형과 중성형은 명사 제2변화를 따르므로 제1·2변화라는 이름이 붙었다. 형용사 변화 제1형(prima classis)이라고 부르기도 한다. [성염]_ [한동일]_ 명사 제1, 2변화가 각각 a 변화, o 변화로 불리듯 a/o 변화라고 부르기도 한다.

여성형의 변화는 명사 제1변화에서 -a로 끝나는 한가지 형태이고, 중성형 역시 명사 제2변화에서는 -um으로 끝나는 한가지 형태뿐이다. 그러나 남성형은 명사 제2변화에서 -us로 끝나는 경우, -er로 끝나면서 e가 생략되는 경우와 생략되지 않는 경우, 모두 3가지를 염두에 두어야 한다. 명사 제2변화에서와 달리 -ius, -ī의 변화는 따로 일어나지 않는다. 즉 명사
제2변화에서는 주격이 -ius인 경우 호격이 -ī로 끝나지만, 형용사 제1·2변화에서는 -ius로 끝나는 주격도 호격은 -e로 끝난다.

어미의 변화는 아래와 같다. -ius의 경우를 제외하면 명사의 변화와 완전히 동일하다.

+--------+--------+--------+--------+--------+--------+--------+--------+
|        |          남성            | 여성            |          중성   |
+--------+--------+--------+--------+--------+--------+--------+--------+
|        | 단수            | 복수   | 단수   | 복수   | 단수   | 복수   |
+--------+--------+--------+--------+--------+--------+--------+--------+
| 주격   | -us    | -er    | -ī     | -a     | -ae    | -um    | -a     |
+--------+--------+--------+--------+--------+--------+--------+--------+
| 속격   | -ī              | -ōrum  | -ae    | -ārum  | -ī     | -ōrum  |
+--------+--------+--------+--------+--------+--------+--------+--------+
| 여격   | -ō              | -īs    | -ae    | -īs    | -ō     | -īs    |
+--------+--------+--------+--------+--------+--------+--------+--------+
| 대격   | -um             | -ōs    | -am    | -ās    | 주격과 | 주격과 |
|        |                 |        |        |        | 같음   | 같음   |
+--------+--------+--------+--------+--------+--------+--------+--------+
| 탈격   | -ō              | -īs    | -ā     | -īs    | -ō     | -īs    |
+--------+--------+--------+--------+--------+--------+--------+--------+
| 호격   | -e     | 주격과 | 주격과 | 주격과 | 주격과 | 주격과 | 주격과 |
|        |        | 같음   | 같음   | 같음   | 같음   | 같음   | 같음   |
+--------+--------+--------+--------+--------+--------+--------+--------+

여성형은 언제나 -a로 끝나고, 중성형은 언제나 -um으로 끝나므로, 사전의 표제어는 -us, -a, -um 또는 -er, -a, -um의 형태이다.


-us, -a, -um
~~~~~~~~~~~~

남성 주격이 -us로 끝나는 형용사는 명사의 제2변화와 같은 형태로 변화한다. 남성 호격이 명사 제2변화와 마찬가지로 -e로 끝난다.

.. csv-table:: bonus, bona, bonum
   :header-rows: 1

   "",  :tsig:`m. sg.`, :tsig:`m. pl.`, :tsig:`f. sg.`, :tsig:`f. pl.`,:tsig:`n. sg.`, :tsig:`n. pl.`
   :tsig:`nom.`, "bon+us", "bon+ī", "bon+a", "bon+ae", "bon+um", "bon+a"
   :tsig:`gen.`, "bon+ī", "bon+ōrum", "bon+ae", "bon+ārum", "bon+ī", "bon+ōrum"
   :tsig:`dat.`, "bon+ō", "bon+īs", "bon+ae", "bon+īs", "bon+ō", "bon+īs"
   :tsig:`acc.`, "bon+um", "bon+ōs", "bon+am", "bon+ās", "bon+um", "bon+ōs"
   :tsig:`abl.`, "bon+ō", "bon+īs", "bon+ā", "bon+īs", "bon+ō", "bon+īs"
   :tsig:`voc.`, "bon+\ :em:`e`", "bon+ī", "bon+a", "bon+ae", "bon+um", "bon+a"

명사 제2변화에서와 달리 -ius의 변화는 따로 일어나지 않는다. 즉 명사 제2변화에서는 주격이 -ius인 경우 호격이 -ī로 끝나지만, 형용사 제1·2변화에서는 -ius로 끝나는 주격도 호격은 -e로 끝난다. i가 겹치면 명사의 경우와 마찬가지로 iī로 변화한다.

.. csv-table:: medius, media, medium
   :header-rows: 1

   "",  :tsig:`m. sg.`, :tsig:`m. pl.`, :tsig:`f. sg.`, :tsig:`f. pl.`,:tsig:`n. sg.`, :tsig:`n. pl.`
   :tsig:`nom.`, "medi+us", "medi+ī", "medi+a", "medi+ae", "medi+um", "medi+a"
   :tsig:`gen.`, "medi+ī", "medi+ōrum", "medi+ae", "medi+ārum", "medi+ī", "medi+ōrum"
   :tsig:`dat.`, "medi+ō", "medi+īs=med\ :em:`iīs`", "medi+ae", "medi+īs=med\ :em:`iīs`", "medi+ō", "medi+īs=med\ :em:`iīs`"
   :tsig:`acc.`, "medi+um", "medi+ōs", "medi+am", "medi+ās", "medi+um", "medi+ōs"
   :tsig:`abl.`, "medi+ō", "medi+īs=med\ :em:`iīs`", "medi+ā", "medi+īs=med\ :em:`iīs`", "medi+ō", "medi+īs=med\ :em:`iīs`"
   :tsig:`voc.`, "medi+\ :em:`e`", "medi+ī", "medi+a", "medi+ae", "medi+um", "medi+a"

.. attention:: 명사 제2변화에서는 주격이 -ius인 경우 호격이 -ī로 끝나지만, 형용사 제1·2변화에서는 -ius로 끝나는 주격도 호격은 -e로 끝난다.

mortuus처럼 어간이 -u로 끝나서 어미의 u와 겹치는 경우에는 u를 겹쳐쓴다.

.. csv-table:: mortus, mortua, mortum
   :header-rows: 1

   "",  :tsig:`m. sg.`, :tsig:`m. pl.`, :tsig:`f. sg.`, :tsig:`f. pl.`,:tsig:`n. sg.`, :tsig:`n. pl.`
   :tsig:`nom.`, "mortu+us=mort\ :em:`uus`", "mortu+ī", "mortu+a", "mortu+ae", "mortu+um=mort\ :em:`uum`", "mortu+a"
   :tsig:`gen.`, "mortu+ī", "mortu+ōrum", "mortu+ae", "mortu+ārum", "mortu+ī", "mortu+ōrum"
   :tsig:`dat.`, "mortu+ō", "mortu+īs", "mortu+ae", "mortu+īs", "mortu+ō", "mortu+īs"
   :tsig:`acc.`, "mortu+um=mort\ :em:`uum`", "mortu+ōs", "mortu+am", "mortu+ās", "mortu+um=mort\ :em:`uum`", "mortu+ōs"
   :tsig:`abl.`, "mortu+ō", "mortu+īs", "mortu+ā", "mortu+īs", "mortu+ō", "mortu+īs"
   :tsig:`voc.`, "mortu+\ :em:`e`", "mortu+ī", "mortu+a", "mortu+ae", "mortu+um=mort\ :em:`uum`", "mortu+a"

사전 표제어는 다음과 같은 형태로 표기한다.

  | bonus, ~a, ~um, a. [Gaffiot]_
  | bŏnus, a, um, adj. [Oxford]_
  | bŏnus, a, um [LnS]_
  | bonus adj [*]_ [CLDG2]_

.. [*]  -us로 끝나는 형용사는 규칙변화하는 제1·2변화 형용사이므로 남성 주격만 제시한 경우.

.. hlist::
   :columns: 2

   * bonus, a, um 좋은
   * ceterus, a, um
   * magnus, a, um 큰
   * malus, a, um 나쁜
   * multus, a, um 많은
   * parvus, a, um 작은

접미사 -īnus가 붙은 경우

.. hlist::
   :columns: 2

   * canīnus, a, um 개의

형용사의 최상급(-simus, -sima, -simum)
^^^^^^^^^^^^^^^^^^^^^^^^^^^^^^^^^^^^^^

형용사의 최상급도 동일하게 변화한다. 자세한 내용은 형용사의 비교급에서 다룬다.

.. hlist::
   :columns: 2

   * dulcissimus, dulcissima, dulcissimum
   * maximus, maxima, maximum

지시대명사
^^^^^^^^^^

지시대명사가 대부분 형용사 제1·2변화를 한다. 그러나 불규칙한 변화가 많아서 불규칙 변화로 분류하기도 한다. 자세한 내용은 해당 항목에서 다룬다.

1, 2인칭 단수 소유 형용사(meus, tuus)
^^^^^^^^^^^^^^^^^^^^^^^^^^^^^^^^^^^^^

1인칭 단수 소유 형용사 meus(나의), 2인칭 단수 소유 형용사 tuus(너의)는 -us, -a, -um 형태로 변화하고, 1인칭 호격만 mī인 불규칙이다.

자세한 내용은 대명사 항목에서 다룬다. 1, 2인칭 복수 소유 형용사는 `-er, -(r)a, -(r)um`_ 형태로 변화한다.

3인칭 재귀 형용사(suus)
^^^^^^^^^^^^^^^^^^^^^^^

3인칭 재귀 형용사 suus는 -us, -a, -um 형태로 변화한다.

자세한 내용은 대명사 항목에서 다룬다.

과거분사(-tus, -tua, -tum)
^^^^^^^^^^^^^^^^^^^^^^^^^^

과거분사도 동일하게 변화한다. 자세한 내용은 과거분사 항목에서 다룬다.

미래분사(-tūrus, -tūrua, -tūrum)
^^^^^^^^^^^^^^^^^^^^^^^^^^^^^^^^

미래분사도 동일하게 변화한다. 자세한 내용은 해당 항목에서 다룬다.

동형용사(-ndus, -nda, -ndum)
^^^^^^^^^^^^^^^^^^^^^^^^^^^^

동형용사(당위분사)도 동일하게 변화한다. 자세한 내용은 해당 항목에서 다룬다.

-er, -(r)a, -(r)um
~~~~~~~~~~~~~~~~~~

남성 주격에서 e가 빠진 것이 어간으로 사용되는 경우. 호격은 주격과 같다.

.. csv-table:: pulcher, pulchra, pulchrum
   :header-rows: 1

   "",  :tsig:`m. sg.`, :tsig:`m. pl.`, :tsig:`f. sg.`, :tsig:`f. pl.`,:tsig:`n. sg.`, :tsig:`n. pl.`
   :tsig:`nom.`, "pulcher", "pulchr+ī", "pulchr+a", "pulchr+ae", "pulchr+um", "pulchr+a"
   :tsig:`gen.`, "pulchr+ī", "pulchr+ōrum", "pulchr+ae", "pulchr+ārum", "pulchr+ī", "pulchr+ōrum"
   :tsig:`dat.`, "pulchr+ō", "pulchr+īs", "pulchr+ae", "pulchr+īs", "pulchr+ō", "pulchr+īs"
   :tsig:`acc.`, "pulchr+um", "pulchr+ōs", "pulchr+am", "pulchr+ās", "pulchr+um", "pulchr+ōs"
   :tsig:`abl.`, "pulchr+ō", "pulchr+īs", "pulchr+ā", "pulchr+īs", "pulchr+ō", "pulchr+īs"
   :tsig:`voc.`, "pulcher", "pulchr+ī", "pulchr+a", "pulchr+ae", "pulchr+um", "pulchr+a"

남성형이 명사 제2변화 중에서 -er, -(r)ī 형태와 동일하게 변화한다.

사전 표제어는 다음과 같은 형태로 표기한다. -er로 끝나는 규칙변화이므로 소유격으로 e가 탈락하는지 여부만 표시하는 경우도 있다.

   | pulcher, chra, chrum, adj. [LnS]_
   | pulcher, ~chra, ~chrum, adj. [Oxford]_
   | pulcher, a, um [*]_
   | pulcher, -rī adj [CLDG2]_

.. [*] 이런 형태에서는 어간의 e가 탈락하고 변화한다는 것을 알 수가 없다.

.. hlist::
   :columns: 2

   * aeger, a, um 아픈, 병약한
   * āter, a, um 어두운
   * niger, a, um 검은
   * piger, a, um 둔한, 살찐
   * pulcher, a, um 예쁜
   * sacer, a, um 성스러운
   * satur, a, um 배부른

1, 2인칭 복수 소유 형용사(noster, vester)
^^^^^^^^^^^^^^^^^^^^^^^^^^^^^^^^^^^^^^^^^

1인칭 복수 소유 형용사 noster(우리는)와 2인칭 복수 소유 형용사 vester(너희는)는 -er, -ra, rum 형태로 변화한다.

자세한 내용은 대명사 항목에서 다룬다.

수사
^^^^

수사의 일부는 제1·2변화를 한다. 예시는 해당 항목에서 다룬다.

-er, -(er)a, -(er)um
~~~~~~~~~~~~~~~~~~~~

남성 주격이 그대로 어간으로 쓰이는 경우. 호격은 주격과 같다.

.. csv-table:: līber, lībera, līberum
   :header-rows: 1

   "",  :tsig:`m. sg.`, :tsig:`m. pl.`, :tsig:`f. sg.`, :tsig:`f. pl.`,:tsig:`n. sg.`, :tsig:`n. pl.`
   :tsig:`nom.`, "līber", "līber+ī", "līber+a", "līber+ae", "līber+um", "līber+a"
   :tsig:`gen.`, "līber+ī", "līber+ōrum", "līber+ae", "līber+ārum", "līber+ī", "līber+ōrum"
   :tsig:`dat.`, "līber+ō", "līber+īs", "līber+ae", "līber+īs", "līber+ō", "līber+īs"
   :tsig:`acc.`, "līber+um", "līber+ōs", "līber+am", "līber+ās", "līber+um", "līber+ōs"
   :tsig:`abl.`, "līber+ō", "līber+īs", "līber+ā", "līber+īs", "līber+ō", "līber+īs"
   :tsig:`voc.`, "līber", "līber+ī", "līber+a", "līber+ae", "līber+um", "līber+a"

사전 표제어는 다음과 같은 형태로 표기한다.

   | lībĕr, bĕra, bĕrum [Gaffiot]_
   | līber, ~era, ~erum. a. [Oxford]_
   | līber, ĕra, ĕrum, adj. [LnS]_
   | līber, a, um [*]_
   | līber, -ī adj [CLDG2]_

.. [*] 이런 형태에서는 어간이 그대로 변화할 것인지, e가 탈락할 것인지 알 수가 없다.

.. hlist::
   :columns: 2

   * liber, a, um 자유로운
   * miser, a, um 불쌍한, 슬픈
   * tener, a, um 부드러운

접미사 -fer로 끝나는 형용사. 명사인 경우는 동일한 어간으로 제2변화한다.

.. hlist::
   :columns: 2

   * dulcifer, dulcifera, dulciferum
   * frūgifer, frūgifera, frūgiferum

접미사 -ger로 끝나는 형용사. 명사인 경우는 동일한 어간으로 제2변화 한다.

.. hlist::
   :columns: 2

   * plūmiger, plūmigera, plūmigerum

예외
~~~~

dexter, dext(e)ra, dext(e)rum
^^^^^^^^^^^^^^^^^^^^^^^^^^^^^

dexter(오른손의, 길한)는 주격의 e가 탈락하지 않고 변할 수도 있고, 탈락하고 변할
수도 있다.

.. csv-table:: dexter, dextrī
   :header-rows: 1

   "",  :tsig:`m. sg.`, :tsig:`m. pl.`, :tsig:`f. sg.`, :tsig:`f. pl.`,:tsig:`n. sg.`, :tsig:`n. pl.`
   :tsig:`nom.`, "dexter", "dextr+ī", "dextr+a", "dextr+ae", "dextr+um", "dextr+a"
   :tsig:`gen.`, "dextr+ī", "dextr+ōrum", "dextr+ae", "dextr+ārum", "dextr+ī", "dextr+ōrum"
   :tsig:`dat.`, "dextr+ō", "dextr+īs", "dextr+ae", "dextr+īs", "dextr+ō", "dextr+īs"
   :tsig:`acc.`, "dextr+um", "dextr+ōs", "dextr+am", "dextr+ās", "dextr+um", "dextr+ōs"
   :tsig:`abl.`, "dextr+ō", "dextr+īs", "dextr+ā", "dextr+īs", "dextr+ō", "dextr+īs"
   :tsig:`voc.`, "dexter", "dextr+ī", "dextr+a", "dextr+ae", "dextr+um", "dextr+a"

.. csv-table:: dexter, dexterī
   :header-rows: 1

   "",  :tsig:`m. sg.`, :tsig:`m. pl.`, :tsig:`f. sg.`, :tsig:`f. pl.`,:tsig:`n. sg.`, :tsig:`n. pl.`
   :tsig:`nom.`, "dexter", "dexter+ī", "dexter+a", "dexter+ae", "dexter+um", "dexter+a"
   :tsig:`gen.`, "dexter+ī", "dexter+ōrum", "dexter+ae", "dexter+ārum", "dexter+ī", "dexter+ōrum"
   :tsig:`dat.`, "dexter+ō", "dexter+īs", "dexter+ae", "dexter+īs", "dexter+ō", "dexter+īs"
   :tsig:`acc.`, "dexter+um", "dexter+ōs", "dexter+am", "dexter+ās", "dexter+um", "dexter+ōs"
   :tsig:`abl.`, "dexter+ō", "dexter+īs", "dexter+ā", "dexter+īs", "dexter+ō", "dexter+īs"
   :tsig:`voc.`, "dexter", "dexter+ī", "dexter+a", "dexter+ae", "dexter+um", "dexter+a"

명사 제1변화와 마찬가지로 여성 복수형을 수식하는 형용사에 -ābus가 붙어서 사용되기도 한다.

   | manibus dextrabus [*]_ (= dextris)

.. [*] dexterabus 형태는 사용되지 않는다.

.. note:: dextrabus가 이렇게 변화하는 것은 좌우 한 쌍이기 때문에 ambabus, duabus와 같은 쌍수(雙數)의 영향으로 추측하기도 한다. [Ivy Livingston, :title-reference:`A Linguistic Commentary on Livius Andronicus`, 2004.]

satur, satura, saturum
^^^^^^^^^^^^^^^^^^^^^^

satur(배부른)는 남성 주격을 그대로 어간으로 사용하여 규칙변화 한다.

.. csv-table:: satur, tura, turum
   :header-rows: 1

   "",  :tsig:`m. sg.`, :tsig:`m. pl.`, :tsig:`f. sg.`, :tsig:`f. pl.`, :tsig:`n. sg.`, :tsig:`n. pl.`
   :tsig:`nom.`, "satur", "satur+ī", "satur+a", "satur+ae", "satur+um", "satur+a"
   :tsig:`gen.`, "satur+ī", "satur+ōrum", "satur+ae", "satur+ārum", "satur+ī", "satur+ōrum"
   :tsig:`dat.`, "satur+ō", "satur+īs", "satur+ae", "satur+īs", "satur+ō", "satur+īs"
   :tsig:`acc.`, "satur+um", "satur+ōs", "satur+am", "satur+ās", "satur+um", "satur+a"
   :tsig:`abl.`, "satur+ō", "satur+īs", "satur+ā", "satur+īs", "satur+ō", "satur+īs"
   :tsig:`voc.`, "satur", "satur+ī", "satur+a", "satur+ae", "satur+um", "satur+a"

`-er, -(er)a, -(er)um`_ 형태와 동일하게 변화하지만 ur로 끝나는 예외로 볼 수 있다.

-(qu)os, -(qu)a, -(c)um
^^^^^^^^^^^^^^^^^^^^^^^

-cus/quos, -qua, -cum/quom 형태도 형용사 제1·2변화로 볼 수 있다. [AnG]_

.. note:: 그러나 이 내용을 인용한 알렌과 그리노의 1903년 책에도 이 형태는 요즘 더이상 가르치지 않는다고 적혀 있다.

부정 형용사(불규칙 형용사)
^^^^^^^^^^^^^^^^^^^^^^^^^^

부정 형용사 또는 대명사적 형용사로 분류되는 unus, nullus, ullus, sollus, neuter, alter, uter, totus, alius 등 9개의 형용사는 대명사와 유사하게 소유격은 -īus, 여격은 -ī 형태로 불규칙 변화한다.

자세한 내용은 대명사 항목에서 다룬다.

제3변화
-------

명사 제3변화 중 복수 속격이 -ium인 경우와 동일한 형태로 변화하므로
제3변화라고 한다. 형용사의 두번째 변화이므로, 제2형(secunda classis)으로
분류하기도 한다. [성염]_ [한동일]_ 명사 제3변화와 마찬가지로 i 변화라고도 부른다.

남성형과 여성형이 모두 명사 제3변화와 동일하게 변화하므로 주격 단수와
호격를 제외하면 남성형과 여성형은 모두 동일하게 변화하는 것이 특징이며,
중성형은 명사 제3변화 중 복수 주격이 -ia인 형태로 변화한다. 명사
제3변화는 어간이 다양하게 변화하지만 형용사 제3변화에서는 어간의 변화가
매우 적다.

어미의 변화는 아래와 같다.

+---------+---------+---------+---------+---------+---------+---------+
|         | 남성              | 여성              | 중성              |
+---------+---------+---------+---------+---------+---------+---------+
|         | 단수    | 복수    | 단수    | 복수    | 단수    | 복수    |
+---------+---------+---------+---------+---------+---------+---------+
| 주격    | -is,    | -ēs     | -is     | -ēs     | -e      | -ia     |
|         | -er,    |         |         |         |         |         |
|         | -s, -x, |         |         |         |         |         |
|         | -r,     |         |         |         |         |         |
|         | -us,    |         |         |         |         |         |
|         | -or     |         |         |         |         |         |
+---------+---------+---------+---------+---------+---------+---------+
| 속격    | -is     | -ium    | -is     | -ium    | -is     | -ium    |
+---------+---------+---------+---------+---------+---------+---------+
| 여격    | -ī      | -ibus   | -ī      | -ibus   | -ī      | -ibus   |
+---------+---------+---------+---------+---------+---------+---------+
| 대격    | -em     | 주격과  | -em     | 주격과  | 주격과  | 주격과  |
|         |         | 같음    |         | 같음    | 같음    | 같음    |
+---------+---------+---------+---------+---------+---------+---------+
| 탈격    | -ī      | -ibus   | -ī      | -ibus   | -ī      | -ibus   |
+---------+---------+---------+---------+---------+---------+---------+
| 호격    | 주격과  | 주격과  | 주격과  | 주격과  | 주격과  | 주격과  |
|         | 같음    | 같음    | 같음    | 같음    | 같음    | 같음    |
+---------+---------+---------+---------+---------+---------+---------+

제3변화 구별법
~~~~~~~~~~~~~~

방법1: 어간모음 앞에 장모음이 오면 소유격 복수가 -ium인 i 모음 변화, 단모음이 오면 소유격 복수가 -um인 자음변화. [Kennedy]_

방법2: 남성, 여성, 중성 주격 단수가 모두 같으면 자음변화, 단 현재분사와 x로 끝나는 명사는 i 모음 변화. 2개나 3개이면 i 모음 변화. 단 형용사의 비교급은 주격이 2가지 종류이나 자음변화.

두 방법 모두 예외가 있으니 사용에 주의를 해야 한다.


제3변화(1) i 모음 변화
----------------------

탈격 단수가 :en:`-ī`\, 소유격 복수가 :en:`-ium`\, 중성 주격 복수가 :en:`-ia`\로 끝난다.

.. csv-table::
   :header-rows: 1

   "",  :tsig:`m. sg.`, :tsig:`m. pl.`,  :tsig:`f. sg.`, :tsig:`f. pl.`, :tsig:`n. sg.`, :tsig:`n. pl.`
   :tsig:`nom.`, "", "-ēs", "", "-ēs", "", "-:em:`ia`"
   :tsig:`gen.`, "-is", "-:em:`ium`", "-is", "-:em:`ium`", "-is", "-:em:`ium`"
   :tsig:`dat.`, "-ī", "-ibus", "-ī", "-ibus", "-ī", "-ibus"
   :tsig:`acc.`, "-em", "주격과 같음", "-em", "주격과 같음", "주격과 같음", "주격과 같음"
   :tsig:`abl.`, "-:em:`ī`", "-ibus", "-:em:`ī`", "-ibus", "-:em:`ī`", "-ibus"
   :tsig:`voc.`, "주격과 같음", "주격과 같음", "주격과 같음", "주격과 같음", "주격과 같음", "주격과 같음"
   :tsig:`loc.`, "-ī", "-ibus", "-ī", "-ibus", "-ī", "-ibus"

현재분사도 이 형태로 변화한다.

제3변화 명사와 마찬가지로 다양한 형태로 변화한다. 여기서도 역시 제3변화 명사와 마찬가지로 형태에 따라 몇가지로 분류하기로 한다.

   #. 어간이 한 가지인 경우 (dulcis, is, e)
   #. 주격이 어간으로 사용되는 경우 (pār, paris)
   #. e가 탈락하는 경우 (celeber, ris, re)
   #. x가 탈락하고 c가 붙는 경우 (felix, icis)
   #. s가 탈락하고 t가 붙는 경우
   #. s가 탈락하고 d가 붙는 경우
   #. 그 외 s가 탈락하는 경우
   #. s가 r로 바뀌는 경우

.. note:: 제3변화 명사의 장음 ī 변화와 동일한 형태인데, 제3변화 명사에서는 이 형태의 변화를 하는 명사의 수가 가장 적었지만, 형용사 제3변화에서는 반대로 가장 많다.

.. todo:: 명사보다 변화의 종류가 적음을 설명할 것

어간이 한 가지인 경우(-is, -is, -e)
~~~~~~~~~~~~~~~~~~~~~~~~~~~~~~~~~~~

어간이 한 가지인 경우. 남성형과 여성형이 동일하고, 중성형 주격이 -e로 끝난다.

.. csv-table:: dulcis, is, e
   :header-rows: 1

   "",  :tsig:`m. f. sg.`, :tsig:`m. f. pl.`, :tsig:`n. sg.`, :tsig:`n. pl.`
   :tsig:`nom.`, "dulc+is", "dulc+ēs", "dulc+e", "dulc+\ :em:`ia`"
   :tsig:`gen.`, "dulc+is", "dulc+\ :em:`ium`", "dulc+is", "dulc+\ :em:`ium`"
   :tsig:`dat.`, "dulc+ī", "dulc+ibus", "dulc+ī", "dulc+ibus"
   :tsig:`acc.`, "dulc+em", "dulc+ēs", "dulc+e", "dulc+\ :em:`ia`"
   :tsig:`abl.`, "dulc+\ :em:`i`", "dulc+ibus", "dulc+\ :em:`i`", "dulc+ibus"
   :tsig:`voc.`, "dulc+is", "dulc+ēs", "dulc+e", "dulc+\ :em:`ia`"

남성형과 여성형이 동일하므로, 중복되는 열을 하나로 합쳐서 표를 만든다.

사전 표제어는 다음과 같은 형태를 쓴다. 3개의 표제어를 쓰기도 하지만 중복되는 단어를 생략하고 2개의 표제어만 사용하는 경우가 많다.

   | dulcis, ~is, ~e, a. [Oxford]_
   | dulcis, e, adj. [LnS]_
   | dulcis, e [Gaffiot]_
   | dulcis, -e, adj. [Cassell]_
   | dulcis adj [*]_ [CLDG2]_

.. [*] -is로 끝나는 규칙변화 형용사는 -is, -is, -e 형태의 제3변화 형용사 이므로 주격 단수 형태만 적은 것.

.. hlist::
   :columns: 2

   * brevis, e 짧은
   * dulcis, e 달콤한
   * fortis, e 강한, 용감한
   * gravis, e 무거운
   * levis, e 가벼운
   * omnis, e 모든
   * tristis, e 슬픈, 무서운

-ilis, -alis 등의 형용사화 접미사가 붙은 경우

.. hlist::
   :columns: 2

   * aequālis, e 평등한
   * Aprīlis, e 4월의
   * difficilis, e 어려운
   * facilis, e 쉬운, 다루기 쉬운
   * lūnāris, e 달의
   * mortālis, e
   * nōbilis, e 유명한, 귀족의
   * similis, e 비슷한
   * utilis, e 유용한

.. note:: 자음변화의 경우는 어간이 한 가지이면 남성, 여성, 중성 주격 단수의 형태가 같다.

주격이 어간으로 사용되는 경우
~~~~~~~~~~~~~~~~~~~~~~~~~~~~~

주격이 모두 같고, 주격이 그대로 어간으로 사용되는 경우

.. csv-table:: pār, paris
  :header-rows: 1

  "",  :tsig:`m. f. sg.`, :tsig:`m. f. pl.`, :tsig:`n. sg.`, :tsig:`n. pl.`
  :tsig:`nom.`, "pār", "par+ēs", "pār", "par+\ :em:`ia`"
  :tsig:`gen.`, "par+is", "par+\ :em:`ium`", "par+is", "par+\ :em:`ium`"
  :tsig:`dat.`, "par+ī", "par+ibus", "par+ī", "par+ibus"
  :tsig:`acc.`, "par+em", "par+ēs", "pār", "par+\ :em:`ia`"
  :tsig:`abl.`, "par+\ :em:`ī`", "par+ibus", "par+\ :em:`ī`", "par+ibus"
  :tsig:`voc.`, "pār", "par+ēs", "pār", "par+\ :em:`ia`"

.. hlist::
   :columns: 2

   * compārs, comparis
   * impār, imparis
   * memor, memoris
   * pār, paris
   * ūber, ūberis
   * vigil, vigilis

e가 탈락하는 경우(-er, -(r)is, -(r)e)
~~~~~~~~~~~~~~~~~~~~~~~~~~~~~~~~~~~~~

남성형 주격의 e가 탈락하고 어간이 되는 경우. 여성형 주격에는 -is가, 중성형 주격에는 -e가 붙는다.

.. csv-table:: celeber, bris, bre
   :header-rows: 1

   "",  :tsig:`m. sg.`, :tsig:`m. pl.`, :tsig:`f. sg.`, :tsig:`f. pl.`, :tsig:`n. sg.`, :tsig:`n. pl.`
   :tsig:`nom.`, "celeber", "celebr+ēs", "celebr+is", "celebr+ēs", "celebr+\ :em:`e`", "celebr+\ :em:`ia`"
   :tsig:`gen.`, "celebr+is", "celebr+\ :em:`ium`", "celebr+is", "celebr+\ :em:`ium`", "celebr+is", "celebr+\ :em:`ium`"
   :tsig:`dat.`, "celebr+ī", "celebr+ibus", "celebr+ī", "celebr+ibus", "celebr+ī", "celebr+ibus"
   :tsig:`acc.`, "celebr+em", "celebr+ēs", "celebr+em", "celebr+ēs", "celebr+e", "celebr+\ :em:`ia`"
   :tsig:`abl.`, "celebr+\ :em:`ī`", "celebr+ibus", "celebr+\ :em:`ī`", "celebr+ibus", "celebr+\ :em:`ī`", "celebr+ibus"
   :tsig:`voc.`, "celeber", "celebr+ēs", "celebr+is", "celebr+ēs", "celebr+a", "celebr+\ :em:`ia`"

사전 표제어는 다음과 같은 형태로 표기한다.

   | cĕlĕber, ē̆bris, ē̆bre, adj. [LnS]_
   | cĕlĕber, bris, bre [Gaffiot]_
   | celeber, ~bris, ~bre, a. [Oxford]_
   | celeber, -ris  adj [CLDG2]_

.. hlist::
   :columns: 2

   * acer, ris, re 날카로운
   * alacer, ris, re
   * celeber, ris, re 유명한
   * equester, ris, re 기병의
   * familiāris, ris, re
   * salūber, ris, re 건강한, 건강에 좋은
   * terrester, ris, re 땅의
   * volucer, ris, re 나는, 날개달린

-er로 끝나는 달 이름

.. hlist::
   :columns: 2

   * Septermber, Septembris, Septembre
   * Octōber, Octōbris, Octōbre
   * November, Novembris, Novembre
   * December, Decembris, Decembre


x가 탈락하고 c가 붙는 경우(-x, -cis)
~~~~~~~~~~~~~~~~~~~~~~~~~~~~~~~~~~~~

남성형, 여성형, 중성형 주격 단수가 모두 같고, 어간에서 s가 탈락하고 c가 나타나는 경우. x는 c+s이다.

.. csv-table:: fēlīx, īcis
   :header-rows: 1

   "",  :tsig:`m. f. sg.`, :tsig:`m. f. pl.`, :tsig:`n. sg.`, :tsig:`n. pl.`
   :tsig:`nom.`, "fēlic+s=fēlīx", "fēlīc+ēs", "fēlī+s=fēlīx", "fēlīc+\ :em:`ia`"
   :tsig:`gen.`, "fēlīc+is", "fēlīc+\ :em:`ium`", "fēlīc+is", "fēlīc+\ :em:`ium`"
   :tsig:`dat.`, "fēlīc+ī", "fēlīc+ibus", "fēlīc+ī", "fēlīc+ibus"
   :tsig:`acc.`, "fēlīc+em", "fēlīc+ēs", "fēlī+s=fēlīx", "fēlīc+ia"
   :tsig:`abl.`, "fēlīc+\ :em:`ī`", "fēlīc+ibus", "fēlīc+\ :em:`ī`", "fēlīc+ibus"
   :tsig:`voc.`, "fēlic+s=fēlīx", "fēlīc+ēs", "fēlī+s=fēlīx", "fēlīc+ia"

어간의 변화가 제3변화 명사의 mixed i declension 중자음형에 대응한다.

사전 표제어는 다음과 같은 형태로 표기한다. 세 단어가 모두 같으므로 사전에는 명사와 마찬가지로 주격과 소유격 단수로 표기한다.

   | fēlīx, īcis [Gaffiot]_
   | fēlix, īcis, adj. [LnS]_
   | fēlix, ~īcis, a. [Oxford]_

.. hlist::
   :columns: 2

   * atrōx, ōcis 가혹한
   * audax, acis 대담한
   * fēlīx, īcis 행복한
   * īnfēlīx, īcis
   * velox, ocis 빠른

.. note:: 사전 표제어가 명사 제3변화와 동일한 형태이다.

-ex, -icis
~~~~~~~~~~

-ex로 끝나는 경우 e가 i로 바뀌어 변화한다. 장음 ē인 경우는 포함되지 않는다.

* duplex, duplicis

s가 탈락하고 t가 붙는 경우(-s, -tis)
~~~~~~~~~~~~~~~~~~~~~~~~~~~~~~~~~~~~

남성형, 여성형, 중성형 주격 단수가 모두 같고, 어간에서 s가 탈락하고 t가 나타나는 경우

.. hlist::
   :columns: 2

   * frequēns, frequentis
   * ingēns, ingentis
   * praesēns, prasentis
   * prudēns, prudentis
   * recēns, recentis

현재분사(-āns, -antis/-ēns, -entis)
~~~~~~~~~~~~~~~~~~~~~~~~~~~~~~~~~~~

현재분사는 형용사 제3변화를 한다. 자세한 내용은 해당 항목에서 다룬다.

.. hlist::
   :columns: 2

   * amāns, antis 사랑하는, 자애로운, 친절한
   * fervēns, entis 뜨거운, 끓는
   * sapiēns, ientis 지혜로운

.. note:: 현재분사가 명사처럼 사용될 때는 탈격 단수 어미로 :en:`-e`\를 사용하기도 한다. 현재분사에서 파생된 명사 일부는 소유격 복수가 -um인 자음변화를 한다.

-es, -itis
~~~~~~~~~~

-es로 끝나는 경우 e가 i로 바뀌어 변화한다. 장음 ē인 경우는 포함되지 않는다.

* sospes, sospitis

-eps, -ipitis
~~~~~~~~~~~~~

머리라는 의미의 접미사 -ceps가 붙은 단어(잡는다는 의미의 -ceps는 -ipis로 변화)

.. csv-table:: praeceps, praecipitis
   :header-rows: 1

   "",  :tsig:`m. f. sg.`, :tsig:`m. f. pl.`, :tsig:`n. sg.`, :tsig:`n. pl.`
   :tsig:`nom.`, "praeceps", "praecipit+ēs", "praeceps", "praecipit+\ :em:`ia`"
   :tsig:`gen.`, "praecipit+is", "praecipit+\ :em:`ium`", "praecipit+is", "praecipit+\ :em:`ium`"
   :tsig:`dat.`, "praecipit+ī", "praecipit+ibus", "praecipit+ī", "praecipit+ibus"
   :tsig:`acc.`, "praecipit+em", "praecipit+ēs", "praeceps", "praecipit+\ :em:`ia`"
   :tsig:`abl.`, "praecipit+\ :em:`ī`", "praecipit+ibus", "praecipit+\ :em:`ī`", "praecipit+ibus"
   :tsig:`voc.`, "praeceps", "praecipit+ēs", "praeceps", "praecipit+\ :em:`ia`"

.. hlist::
   :columns: 2

   * praeceps, ipitis


s가 탈락하고 d가 붙는 경우(-s, -dis)
~~~~~~~~~~~~~~~~~~~~~~~~~~~~~~~~~~~~

남성형, 여성형, 중성형 주격 단수가 모두 같고, 어간에서 s가 탈락하고 d가 나타나는 경우

.. hlist::
   :columns: 2

   * concors, concordis
   * socors, socordis

-es, -idis
~~~~~~~~~~

-es로 끝나는 경우 e가 i로 바뀌어 변화한다. 장음 ē인 경우는 포함되지 않는다.

* dēses, dēsidis

-eps, -ipis
~~~~~~~~~~~

-eps로 끝나는 경우 e가 i로 바뀌어 변화한다. 장음 ē인 경우는 포함되지 않는다.

잡는다는 의미의 접미사 -ceps가 붙은 단어(머리라는 의미의 -ceps는 -ipitis로 변화)

.. csv-table:: prīnceps, prīncipis
   :header-rows: 1

   "",  :tsig:`m. f. sg.`, :tsig:`m. f. pl.`, :tsig:`n. sg.`, :tsig:`n. pl.`
   :tsig:`nom.`, "prīncep+s", "prīncip+ēs", "prīncep+s", "prīncip+\ :em:`ia`"
   :tsig:`gen.`, "prīncip+is", "prīncip+\ :em:`ium`", "prīncip+is", "prīncip+\ :em:`ium`"
   :tsig:`dat.`, "prīncip+ī", "prīncip+ibus", "prīncip+ī", "prīncip+ibus"
   :tsig:`acc.`, "prīncip+em", "prīncip+ēs", "prīncep+s", "prīncip+\ :em:`ia`"
   :tsig:`abl.`, "prīncip+\ :em:`ī`", "prīncip+ibus", "prīncip+\ :em:`ī`", "prīncip+ibus"
   :tsig:`voc.`, "prīncep+s", "prīncip+ēs", "prīncep+s", "prīncip+\ :em:`ia`"

.. hlist::
   :columns: 2

   * prīnceps, ipis 첫째의

-ebs, -ibis
~~~~~~~~~~~

-ebs로 끝나는 경우 e가 i로 바뀌어 변화한다. 장음 ē인 경우는 포함되지 않는다.

* caelebs, ibis

s가 r로 바뀌는 경우(-es, -eris)
~~~~~~~~~~~~~~~~~~~~~~~~~~~~~~~

* pūbes, pūberis

예외
~~~~

iuvenis, iuvenis
^^^^^^^^^^^^^^^^

주격이 모두 같고, 어간도 같은 경우.

.. csv-table:: iuvenis, iuvenis
   :header-rows: 1

   "",  :tsig:`m. f. sg.`, :tsig:`m. f. pl.`, :tsig:`n. sg.`, :tsig:`n. pl.`
   :tsig:`nom.`, "iuven+is", "iuven+ēs", "iuven+is", "iuven+\ :em:`ia`"
   :tsig:`gen.`, "iuven+is", "iuven+\ :em:`ium`", "iuven+is", "iuven+\ :em:`ium`"
   :tsig:`dat.`, "iuven+ī", "iuven+ibus", "iuven+ī", "iuven+ibus"
   :tsig:`acc.`, "iuven+em", "iuven+ēs", "iuven+is", "iuven+\ :em:`ia`"
   :tsig:`abl.`, "iuven+\ :em:`ī`", "iuven+ibus", "iuven+\ :em:`ī`", "iuven+ibus"
   :tsig:`voc.`, "iuven+is", "iuven+ēs", "pār", "iuven+\ :em:`ia`"

potis
^^^^^

senex, senis
^^^^^^^^^^^^

.. csv-table:: senex, senis 늙은
   :header-rows: 1

   "",  :tsig:`m. f. sg.`, :tsig:`m. f. pl.`, :tsig:`n. sg.`, :tsig:`n. pl.`
   :tsig:`nom.`, "senex", "sen+ēs", "senex", "sen+\ :em:`ia`"
   :tsig:`gen.`, "sen+is", "sen+\ :em:`ium`", "sen+is", "sen+\ :em:`ium`"
   :tsig:`dat.`, "sen+ī", "sen+ibus", "sen+ī", "sen+ibus"
   :tsig:`acc.`, "sen+em", "sen+ēs", "senex", "sen+\ :em:`ia`"
   :tsig:`abl.`, "sen+\ :em:`ī`", "sen+ibus", "sen+\ :em:`ī`", "sen+ibus"
   :tsig:`voc.`, "senex", "sen+ēs", "pār", "sen+\ :em:`ia`"


제3변화(2) 자음변화
-------------------

탈격 단수가 :en:`-e`\, 중성 주격 복수가 :en:`-a`\, 중성 소유격 복수가 :en:`-um`\으로 끝난다.

.. csv-table::
   :header-rows: 1

   "",  :tsig:`m. f. sg.`, :tsig:`m. f. pl.`, :tsig:`n. sg.`, :tsig:`n. pl.`
   :tsig:`nom.`, "다양함", "-ēs", "남성과 같음", "-:em:`a`"
   :tsig:`gen.`, "-is", "-:em:`um`", "-is", "-:em:`um`"
   :tsig:`dat.`, "-ī", "-ibus", "-ī", "-ibus"
   :tsig:`acc.`, "-em", "-ēs", "주격과 같음", "주격과 같음"
   :tsig:`abl.`, "-:em:`e`", "-ibus", "-:em:`e`", "-ibus"
   :tsig:`voc.`, "주격과 같음", "주격과 같음", "주격과 같음", "주격과 같음"
   :tsig:`loc.`, "-ī", "-ibus", "-ī", "-ibus"

남성, 여성, 중성 주격 단수 3가지 형태가 동일한 경우가 많다.

형용사의 비교급도 이 형태로 변화한다.

자음변화 하는 형용사는 많지 않지만, 다른 제3변화 명사와 형용사와 마찬가지로 형태에 따라 아래처럼 분류하도록 하겠다.

   #. s가 r로 바뀌는 경우 (vetus, veteris)
   #. 주격이 어간으로 사용되는 경우 (pauper, pauperis)
   #. s가 탈락하고 t가 붙는 경우 (compos, compotis)

.. note:: 제3변화 명사의 자음변화와 동일한 형태인데, 제3변화 명사에서는 이 변화를 하는 명사의 수가 가장 많았지만, 형용사 제3변화에서는 반대로 가장 적다.

.. todo:: 명사보다 변화의 종류가 적음을 설명할 것

s가 r로 바뀌는 경우(-us, -eris)
~~~~~~~~~~~~~~~~~~~~~~~~~~~~~~~

.. csv-table:: vetus, eris
   :header-rows: 1

   "",  :tsig:`m. f. sg.`, :tsig:`m. f. pl.`, :tsig:`n. sg.`, :tsig:`n. pl.`
   :tsig:`nom.`, "vetus", "veter+ēs", "vetus", "veter+a"
   :tsig:`gen.`, "veter+is", "veter+\ :em:`um`", "veter+is", "veter+\ :em:`um`"
   :tsig:`dat.`, "veter+ī", "veter+ibus", "veter+ī", "veter+ibus"
   :tsig:`acc.`, "veter+em", "veter+ēs", "vetus", "veter+a"
   :tsig:`abl.`, "veter+\ :em:`e`", "veter+ibus", "veter+\ :em:`e`", "veter+ibus"
   :tsig:`voc.`, "vetus", "veter+ēs", "vetus", "veter+a"

남성형과 여성형이 동일하므로 중복되는 열을 하나로 합쳐서 표를 만든다.

사전 표제어는 다음과 같은 형태를 쓴다. 3개의 표제어를 쓰기도 하지만 중복되는 단어를 생략하고 변화형인 소유격을 쓰는 경우가 많다.

   | vĕtus, ĕris, adj. [LnS]_
   | vĕtus, -ĕris, adj. [Cassell]_
   | vetus, -eris, adj [CLDG2]_
   | uetus, ~eris, a. [Oxford]_

.. hlist::
   :columns: 2

   * dīves, itis 부유한

주격이 어간으로 사용되는 경우(-er, -eris)
~~~~~~~~~~~~~~~~~~~~~~~~~~~~~~~~~~~~~~~~~

* pauper, pauperis

s가 탈락하고 t가 붙는 경우(-os, -otis)
~~~~~~~~~~~~~~~~~~~~~~~~~~~~~~~~~~~~~~

* compos, compotis

-es, -itis
~~~~~~~~~~

-es로 끝나는 경우 e가 i로 바뀌어 변화한다. 장음 ē인 경우는 포함되지 않는다.

.. hlist::
   :columns: 2

   * dīves, dīvitis
   * superstes, superstitis (i 모음 변화로도 사용)

형용사의 비교급(-or, -us, -ōris)
~~~~~~~~~~~~~~~~~~~~~~~~~~~~~~~~

형용사의 비교급도 제3변화를 한다. 자세한 내용은 해당 항목에서 다룬다.

수사
~~~~

수사의 일부는 제3변화를 한다. 예시는 해당 항목에서 다룬다.
